臺灣高等法院臺南分院刑事判決　　　　　　　九十一年度上訴字第四九三號　 Ｃ
　　　上　訴　人
　　　即　被　告　乙　○　○
右上訴人因偽造文書等案件，不服臺灣臺南地方法院九十年度訴字第一０六二號中華
民國九十一年二月十八日第一審判決（起訴案號：臺灣臺南地方法院檢察署九十年度
偵緝字第三九四號），提起上訴，本院判決如左：
      主      文
上訴駁回。
      事      實
一、乙○○曾因犯重傷害罪經法院判處有期徒刑三年，於民國（下同）八十六年四月
    二日判決確定，入監執行，依指揮書所載係於八十九年六月二十二日執行完畢；
    因違反麻醉藥品管理條例之罪經法院判處有期徒刑四月，於八十六年四月二十五
    日判決確定，入監接續執行，依指揮書所載係於八十九年十月二十二日執行完畢
    ；又因違反麻醉藥品管理條例之罪經法院判處有期徒刑七月，於八十六年七月十
    七日判決確定，入監接續執行，依指揮書所載係於九十年五月二十二日執行完畢
    。
二、乙○○意圖為自己不法之所有，於民國九十年一、二月間，在台南縣善化鎮○○
    路四０五號之修車廠內趁機竊得丙○○之身分證一枚，供己使用。乙○○復於九
    十年二月間，先慷慨出借手機及門號予戊○○使用，再以代為辦理手機為由，使
    戊○○陷於錯誤，將其身分證一枚交予乙○○。嗣乙○○旋即將自己照片換貼在
    以不明方法所取得之丁○○駕駛執照（丁○○之普通小型車駕照係於八十八年間
    在桃園市○○街騎機車時掉落遺失）及戊○○之身分證，足生損害於丁○○、戊○○及戶政機關、汽機車監理機關對資料管理之正確性。嗣於九十年二月十二日
    五時許，乙○○駕駛自小客車行經國道一號二八八公里南向車道（位於台南縣新
    營市路段）時，因故經內政部警政署國道公路警察局第四警察隊盤查告發，乙○○竟訛稱：其係「戊○○」，出生年月日為５８年６月２日云云，使該隊員警將
    此不實之事項登載於職務上所掌管之公文書即內政部警政署國道公路警察局舉發
    違反道路交通管理事件編號Ｚ00000000通知單上（下稱：通知單），即
    將違規者登載為「戊○○」；又基於偽造署押之犯意，在通知單上偽造「戊○○
    」之署押一枚，用以表示業已由「戊○○」收受該告發通知單，並將該告發通知
    單行使交還予國道公路警察局第四隊，足生損害於戊○○及內政部警政署對罰單
    管理之正確性。惟因乙○○形跡可疑，旋即為警利用電腦進行查詢之動作而識破
    ，知悉上情，致其擬將違規者嫁禍為「戊○○」未能得逞，第四警察隊乃將原已
    開具之「戊○○」名義告發通知單依法作廢，並扣得丙○○之身分證一枚及經變
    造之丁○○駕駛執照、戊○○之身分證各一枚。
三、案經內政部警政署國道公路警察局第四警察隊報告臺灣臺南地方法院檢察署檢察
    官偵查起訴。
      理      由
一、訊據上訴人即被告乙○○於本院審理中坦承竊得丙○○之身分證，並取得戊○○
    之身分證一枚後，嗣將自己照片換貼在丁○○駕駛執照及戊○○之身分證，嗣於
    九十年二月十二日五時許，行經國道一號二八八公里南向車道（位於台南縣新營
    市路段）時，因故經警盤查，在內政部警政署國道公路警察局舉發違反道路交通
    管理事件通知單上偽造「戊○○」之署押一枚，並被查扣得丙○○之身分證一枚
    及經變造之丁○○駕駛執照、戊○○之身分證各一枚之情事，惟矢口否認有何詐
    欺之犯行，並辯稱：身份證係戊○○自己交給我，伊未詐欺戊○○之身份證云云
    。惟查：
  (一)右揭事實業據被害人戊○○、丁○○及丙○○指述綦詳，並有丙○○之身分證一
    枚及經變造之丁○○駕駛執照、戊○○之身分證各一枚扣案可稽，另有偽簽「戊○○」姓名之內政部警政署國道公路警察局舉發違反道路交通管理事件通知單一
    張附卷可佐，互核相符。
  (二)再互核證人即國道公路警察局第四隊員警施寶文於臺灣臺南地方法院九十年十二
    月十七日審理期日所提供之電腦資料查詢紀錄簿影本二紙、通知單存查聯正本二
    紙，及一八二九號警卷（二）第十五頁所示之通知單二紙之結果可知：被告偽
    造告發通知單上「戊○○」之署押，其編號為Ｚ00000000；而被告以自
    己姓名簽署之告發通知單，其編號為Ｚ00000000。是以，依此二張告發
    通知單編號先後之次序以觀，被告應係先行於告發通知單上偽造「戊○○」之署
    押；之後再以自己姓名簽署於另張告發通知單上。本件案發當日，查獲之警察
    即證人施寶文先於四時三十七分以被告所提供之「戊○○．５８．６．２」資料
    ，利用電腦進行查詢之動作；而依卷附編號為Ｚ00000000告發通知單上
    之記載（見一八二九號警卷二第十五頁），原本違規人之出生年月日係登載為５
    ８年６月２日，嗣再更改。足見被告當時確曾故意提供錯誤資料予警方開具告發
    通知單。嗣警方分別於四時四十四分以「Ｚ000000000」；於五時四
    分以「戊○○．５５．９．１３」；六時十九分、八時十分以「Ｚ000000
    000」等資料查詢交互核對後，始發現被告於告發通知單上偽造「戊○○」之
    署押而偽造署押、行使偽造私文書之犯行，乃再另行開具編號為Ｚ000000
    00之告發通知單。
  (三)又證人戊○○於本院調查中證稱：是乙○○主動要我身分證，我有拿身分證給乙○○，但他有無替我辦理手機，我不知道等語（見本院九十一年五月十三日訊問
    筆錄），顯見被告確有以辦理手機為由而向戊○○騙取身分證，並將戊○○之身
    分證換貼被告之相片使用，因而被告於本院審理中所辯伊無詐取戊○○之身分證
    云云，純係飾卸之詞，不足採信。
  (四)綜上所查事證，被告有上開偽造私文書等之犯行，事證明確，應予依法論科。
二、核被告所為：竊得被害人丙○○之身分證，係犯刑法第三百二十條第一項之竊
    盜罪。騙得被害人戊○○之身分證，係犯刑法第三百三十九條第一項之詐欺罪
    。將自己照片換貼在丁○○駕駛執照及戊○○之身分證，足生損害於被害人丁○○、戊○○及戶政機關、汽機車監理機關對資料管理之正確性，係犯刑法第二
    百十二條之變造特種文書罪；其先後二次變造特種文書之犯行，時間緊接，犯罪
    構成要件相同，顯係基於概括犯意反覆為之，依刑法第五十六條之規定論以連續
    犯一罪，即連續變造特種文書罪，並加重其刑。被告於九十年二月十二日五時
    許，駕駛自小客車行經國道一號二八八公里南向車道時，因故經警盤查告發，竟
    在告發通知單上偽造「戊○○」之署押，用以表示業已由「戊○○」收受該告發
    通知單，並將該告發通知單交還予國道公路警察局第四隊，足生損害於戊○○及
    內政部警政署對罰單管理之正確性，係犯刑法第二百十六條行使第二百十條私文
    書罪。被告於通知單偽造「戊○○」署押之行為，係偽造私文書之部分行為，不
    另論罪；而其於通知單偽造「戊○○」之署押後復持之加以行使，其偽造之低度
    行為為行使之高度行為所吸收，僅論以高度之行使偽造私文書罪。被告騙得被
    害人戊○○之身分證所犯刑法第三百三十九條第一項之詐欺罪，與連續變造丁○○駕駛執照及戊○○身分證所犯之刑法第二百十二條之連續變造特種文書罪之間
    ，有方法行為、目的行為之關係，屬牽連犯，依刑法第五十五條之規定，從一重
    即第三百三十九條第一項之詐欺罪處斷。被告所犯上開數罪，即刑法第三百二
    十條第一項之竊盜罪；第三百三十九條第一項之詐欺罪；第二百十六條行使第二
    百十條私文書罪，相互之間，犯意各別，罪名互殊，應予分論併罰。被告有如
    事實一所示之犯罪前科紀錄，有前案紀錄表在卷足證，再犯本件之罪，雖未構成
    累犯，但見其素行不佳，仍可做為本案量刑之參考。
三、原審援引刑事訴訟法第二百九十九條第一項前段、刑法第五十六條、第三百二十
    條第一項、第三百三十九條第一項、第二百十六條、第二百十條、第二百十二條
    、第五十五條、第五十一條第五款，罰金罰鍰提高標準條例第一條之規定，並參
    酌被告犯罪之動機、目的、手段、所生損害、所得利益、其品行智識程度、生活
    狀況、與被害人平日關係、犯罪後態度等一切情狀，並就竊盜部分，量處有期徒
    刑柒月；就詐欺部分，量處有期徒刑捌月；就行使偽造私文書部分，量處有期徒
    刑壹年，並定應執行刑為有期徒刑貳年，以資懲儆。及以警卷二第一八二九號第
    十五頁，編號Ｚ00000000通知單上偽造「戊○○」之署押壹枚，依刑法
    第二百十九條之規定沒收。本院經核其認事用法，均無不當，量刑亦稱妥適。被
    告上訴意旨認原審判決不當云云，為無理由，應予駁回。
四、公訴意旨另認：被告乙○○意圖為自己不法之所有，於民國九十年一、二月間，
    在台南縣善化鎮○○路四０五號之修車廠，趁機竊得甲○○之身分證一張，供己
    使用。因認被告於此部分係犯有刑法第三百二十條第一項之罪嫌云云。經查按
    於直系血親、配偶或同財共居親屬之間，或其他五親等內血親或三親等內姻親之
    間，犯刑法第二十九章之罪者，須告訴乃論，刑法第三百二十四條第二項定有明
    文。是以，刑法第三百二十條第一項之罪，於一定親屬之間係屬告訴乃論之罪，
    即學理上所謂「相對告訴乃論」之罪。查本件被告與被害人甲○○係姪叔之關
    係，此經被告承認在卷（見三四二號偵卷第十二頁、臺灣臺南地方法院九十一年
    二月四日筆錄），亦經被害人甲○○陳述在卷（見一八二九號警卷一第二十四頁
    背面），並有被害人甲○○全戶戶籍謄本一份、被告乙○○全戶戶籍謄本一份附
    在臺灣臺南地方法院卷內足證，互核相符，足以認定。因此，被告被訴竊取被
    害人甲○○之身分證犯有刑法第三百二十條第一項之罪嫌，即屬相對告訴乃論之
    罪，必須被害人甲○○提出告訴，始有具備訴追條件。被害人甲○○於偵查中固
    曾接受警方之調查而作成筆錄（見一八二九號警卷一第二十四頁），惟並未對身
    分證遭竊取之事請求訴追、表明告訴之意。按諸上開說明，此部分即未經合法之
    告訴。因公訴人就此部分係認與有罪部分即竊取被害人丙○○身分證部分，具有
    基於概括之犯意，連續竊盜犯一罪之關係，本院乃不在主文另為不受理之諭知，
    而於理由說明如上所示。
五、公訴意旨另認：被告乙○○意圖為自己不法之所有，基於概括之犯意，於民國九
    十年一、二月間，連續多次在台南縣善化鎮○○路四０五號之修車廠，趁機竊得
    己○○之身分證一張及丁○○之駕駛執照一張，供己使用。因認被告於此部分係
    犯有刑法第三百二十條第一項之罪嫌云云。經查：
  (一)被告乙○○或於警訊供稱：丁○○之駕駛執照是九十年一月五日在抽屜竊取的，
    己○○之身分證是我的客戶阿元委託我辦手機時拿給我的（見一八二九號警卷一
    第二十一頁）；或於九十年二月十二日檢訊供稱：丁○○是朋友，我大約在七、
    八天前向他借來駕駛執照換貼我照片，己○○是朋友，他託我幫他辦手機（見三
    四二號偵卷第十一頁背面、第十二頁）；或於九十年八月九日檢訊供稱：己○○
    之身分證是他們交給我辦手機，時間為九十年一月間，丁○○之駕駛執照是九十
    年一月間在工作處辦公桌竊得（見三九四號偵卷第十九頁背面）；或於臺灣臺南
    地方法院審理中供稱：【己○○的身分證是否你偷的？】己○○他是以前我在善
    化某車廠的修理師傅，他的身分證都放在車廠裡面，之後己○○離職了，但身分
    證沒有拿走，我就將他的身分證放在我的車上，我拿走他的身分證並沒有經過己○○的同意。【修理廠的名稱？】善化成功路四○五號「大元修車廠」。【你拿
    己○○的身分證是何時的事情？】正確日期我忘了，但我記得拿了大約二、三個
    禮拜就被查獲了。【丁○○的身分證是否你偷的？】和剛剛兩位的情形一樣（見
    臺灣臺南地方法院九十一年二月四日筆錄）。依上開被告先後於警訊、檢訊、臺
    灣臺南地方法院之自白可知，被害人丁○○、己○○之駕駛執照、身分證，究係
    被告竊取而來，或係被害人委託辦手機時而交付，或係被告借來，並非一致，而
    且有重大之岐異。是則被告乙○○上開之自白，依刑事訴訟法第一百五十六條第
    二項之規定，自不得作為有罪判決之唯一證據。
  (二)又被害人丁○○就其駕駛執照之情事係陳稱：【你之普通小型車駕照現於何處？
    】我之普通小型車駕照已於八十八年間在桃園市○○街騎機車時皮包連同該駕照
    均掉落遺失，我不認識乙○○，該變造之駕照即是我所遺失無誤（見一八二九號
    警卷一第十九頁背面）；被害人己○○就其身分證之情事係陳稱：【你之身分證
    係如何遺失？】我之身分證係八十九年十月間在台南市○○路騎機車時名片夾不
    慎掉落遺失，內有身分證、機車駕照、違規單、郵局金融卡均一併遺失，【本隊
    於九十年二月十二日五時查獲乙○○持有之己○○身分證是否為你所遺失之身分
    證？】是的，我不認識乙○○（見一八二九號警卷一第二十三頁背面）。是以，
    依被害人丁○○、己○○上開之供證可知，其二人均不認識被告乙○○；其二人
    亦未明白指訴駕照、身分證如何遭被告竊取；而且其二人均陳稱駕照、身分證係
    騎機車時掉落遺失，並非如被告所謂之自白係竊取；且其二人掉落遺失地點一在
    桃園市，另一則在台南市，並非如被告所謂之自白係在台南縣善化竊取。從而，
    互核上開被告所謂之自白及被害人丁○○、己○○二人之指訴可知，被害人丁○○、己○○二人所述被害情形尚有瑕疵，就其他方面調查又與事實不符，則其二
    人之供述自不足據為判決之基礎。被告乙○○之自白亦核與其他必要之證據即被
    害人丁○○、己○○二人之供證不符，即無補強證據足以擔保被告乙○○自白之
    真實性。因而被告被訴竊取己○○之身分證及丁○○之駕駛執照部分，用以證明
    事實之證據，未達得確信其真實之程度，尚有合理之懷疑存在，致無從為有罪之
    確信，自應為無罪之認定。
  (三)因公訴人就此部分係認與有罪部分即竊取被害人丙○○身分證部分，具有連續竊
    盜犯裁判上一罪之關係，或認與變造被害人丁○○駕駛執照部分，有方法結果之
    牽連犯關係，本院乃不在主文另為無罪之諭知，而於理由說明如上所示。
據上論斷，應依刑事訴訟法第三百六十八條，判決如主文。
本案經檢察官楊治宇到庭執行職務。
中    華    民    國      九十一      年      六      月      五        日
                                  臺灣高等法院臺南分院刑事第六庭
                                      審判長法官  楊    明    章
                                            法官  戴    勝    利
                                法官  顏    基    典
右正本證明與原本無異。
偽造私文書部分如不服本判決，應於判決送達後十日內向本院提出上訴狀，其未敘述
理由者並應於提出上訴狀後十日內向本院補提理由書（應附繕本)。
竊盜、詐欺部分不得上訴。
                                      法院書記官  呂    嘉    文
中    華    民    國      九十一      年      六      月      六        日
附錄法條：
刑法第三百二十條第一項：
意圖為自己或第三人不法之所有，而竊取他人之動產者，為竊盜罪，處五年以下有期
徒刑、拘役或五百元以下罰金。
刑法第二百一十條：
偽造、變造私文書，足以生損害於公眾或他人者，處五年以下有期徒刑。
刑法第三百三十九條第一項：
意圖為自己或第三人不法之所有，以詐術使人將本人或第三人之物交付者，處五年以
下有期徒刑、拘役或科或併科一千元以下罰金。
以前項方法得財產上不法之利益或使第三人得之者，亦同。
前二項之未遂犯罰之。
刑法第二百一十二條：
偽造、變造護照、旅券、免許證、特許證及關於品行、能力服務或其他相類之證書、
介紹書，足以生損害於公眾或他人者，處一年以下有期徒刑、拘役或三百元以下罰金
。
刑法第二百一十六條：
行使第二百十條至第二百十五條之文書者，依偽造、變造文書或登載不實事項或使登
載不實事項之規定處斷。
